臺灣高等法院刑事判決　　　　　　　　99年度上訴字第4384號
　　上　訴　人
　　即　被　告　伍振龍
　　選任辯護人　李秋銘律師
　　　　　　　　黃金亮律師
上列上訴人因誣告等案件，不服臺灣宜蘭地方法院99年度訴字第
276號，中華民國99年11月9日第一審判決（起訴案號：臺灣宜蘭
地方法院檢察署99年度偵字第3091號），提起上訴，本院判決如
下：
    主  文
上訴駁回。
    事  實
一、伍振龍明知所簽發票號AL-0000000、AL-0000000號、付款人
    玉山銀行羅東分行、發票日分別為民國97年8月31日、97年9
    月30日、票面金額均為新臺幣（下同）75,000元之支票2紙
    （下稱本案支票），業已於97年7月17日或7月18日交予許振
    隆持以調現，並未遺失，而許振隆取得上開2紙支票後，即
    轉而持向友人張耀徽兌換同額現金。詎伍振龍為免除票據債
    務人之付款責任，竟基於誣告之單一行為決意，先於97年8
    月12日至玉山銀行羅東分行，以本案支票於97年7月間遺失
    為由，填具遺失票據申報書，辦理票據掛失止付，請該管公
    務員轉送司法警察機關協助偵查侵占遺失物罪嫌，而未指定
    犯人誣告他人犯罪；嗣因該張支票由張耀徽提示未獲兌現，
    由臺灣票據交換所宜蘭縣分所函請警方調查，而警方通知伍
    振龍說明時，伍振龍向警方表示上開2紙支票於97年8月初在
    宜蘭縣羅東鎮遭竊，張耀徽則向警方表示係自許振隆取得上
    開2紙支票，警方即以伍振龍涉犯未指定犯人誣告罪、許振
    隆涉犯竊盜罪移送臺灣宜蘭地方法院檢察署以97年度偵字第
    3912號案件偵辦。迄該署檢察官於97年10月16日下午4時30
    分在同署第三偵查庭就上開案件偵訊時，伍振龍竟承前誣告
    之犯意，意圖使許振隆受刑事處分，而向該署檢察官表示對
    許振隆提出竊盜罪之告訴。
二、伍振龍明知本案支票並未遭竊，而係親自於97年7月18日或1
    9日交付予許振隆，竟基於偽證之單一行為決意，於97年10
    月16日下午4時30分許於臺灣宜蘭地方法院檢察署第三偵查
    庭接受檢察官訊問且在供前具結後，於許振隆涉嫌之97年度
    偵字第3912號竊盜案件中與案情有關係之重要事項虛偽證述
    ：「97年7月29日許振隆打電話給我，要向我借2張票，面額
    各75,000元，我同意，許振隆順便要還欠我97年7月31日到
    期的支票及現金共計20萬元，我就接他到他哥哥店裡，許振
    隆問我票有沒有帶來，許振隆說這2張票是他要去換錢來還
    我錢，我認為這樣不妥，所以當日才沒有借他票」等語。
三、嗣經臺灣宜蘭地方法院檢察署檢察官就上開案件偵查終結，
    認許振隆涉有竊盜罪嫌而提起公訴，並由原審法院以98年度
    易字第313號案件審理，至伍振龍涉嫌未指定犯人誣告部分
    則以犯罪嫌疑不足為由而為不起訴處分。而上開案件於98年
    8月18日上午9時30分在原審法院第五法庭審理時，伍振龍承
    前偽證之犯意，於接受臺灣宜蘭地方法院檢察署檢察官詰問
    及原審法院法官訊問且在供前具結後，於許振隆涉嫌之竊盜
    案件中與案情有關係之重要事項虛偽證述：「（檢察官問：
    這二張支票有無交給許振隆？）無」、「（審判長問：你有
    無曾經於98年7、8月間在許振隆住處樓下交付支票給許振隆
    ？）我不知道97年7月31日到期那張支票是否在他住處樓下
    交付的，除了97年7月31日那張支票以外，7 、8月間沒有在
    他住處樓下交付支票給他」等語。
四、許振隆涉嫌之竊盜案件經審理後，由原審法院以98年度易字
    第313號判處許振隆無罪，嗣經臺灣宜蘭地方法院檢察署檢
    察官提起上訴，亦經本院以98年度上易字第2834號案件駁回
    上訴而宣告許振隆無罪確定。
五、案經許振隆訴由臺灣宜蘭地方法院檢察署檢察官偵查起訴。
    理  由
一、本件被告之供述及被告以外之人於審判外之陳述暨相關筆錄
    、書證（以下所引據者），檢察官、被告均未於本案言詞辯
    論終結前聲明異議。本院審酌該等陳述、筆錄、書證作成時
    之情況，亦無何等違背刑事訴訟程序或顯不可信之情形，以
    之作為本案認定犯罪事實之基礎，尚屬適當，爰依刑事訴訟
    法第159條第1項、第159條之5等規定，認均具有證據能力，
    合先敘明。
二、訊據被告伍振龍矢口否認誣告及偽證犯行，辯稱：其不缺錢
    ，何需簽發本案支票予許振隆，再透過許振隆向他人調現；
    且於申報支票遺失時，須將票載金額存入銀行帳戶內，其如
    有將本案支票交予許振隆，則其只需將錢匯入即可，無需申
    報遺失而來承擔責任；又其通過測謊，亦可證明其未說謊云
    云。經查：
（一）告訴人許振隆於警、偵訊及原審審理中均一再證稱：本案
      支票係被告請伊向他人調現，伊之後於97年7月21日持之
      向伊老闆張耀徽調現等語（詳警卷第1頁背面、97年度偵
      字第3912號卷第11頁、原審卷第30頁）；另證人即告訴人
      許振隆之妻陳佩瑜於偵查時亦結證稱：「（問：你有無見
      過伍振龍交過2張支票給許振隆？）有，時間在97年7 月
      17、18日左右，地點在我們家樓下大門，就只有伍振龍與
      我們碰面，我不知道他車內是否還有其他人，伍振龍拿2
      張支票分別是75,000元的面額給許振隆，因伍振龍需要用
      錢，所以請許振隆幫他調現。」，「…許振隆跟他老闆調
      現的時候我有在旁，調回來的錢有放在家裡約2、3天。…
      」等語（詳97年度偵字第3912號卷第70頁），互核一致。
      或云伊二人係夫妻，所言未能盡信，惟依證人張耀徽於原
      審另案之偵、審中所證述：「許振隆是我的員工，97 年7
      月21日早上許振隆要去南投出差前，來到我的住處，許振
      隆說他的朋友缺錢，要拿本案支票向我周轉現金，我就在
      當天到壯圍鄉農會的戶頭內領出現金15萬元，並於97 年7
      月21日下午許振隆從南投出差回來時，在住處將現金15萬
      元交給許振隆。警詢時我說許振隆大約是在97年8月中旬
      在住處將本案支票交給我，是因為我到警局製作筆錄時，
      並沒有看簿子，我不確定時間，我只說大概是什麼時候，
      後來在地檢署開庭前，我看了存摺上所登錄的領款紀錄，
      才確定許振隆是在97年7月21日拿票給我。」等語（詳97
      年度偵字第3912號卷第12頁、98年度易字第313號卷第41
      至53頁），暨證人張耀徽於壯圍鄉農會所開立帳戶之交易
      明細表所示（詳98年度易字第313號卷第58頁），證人張
      耀徽確實曾於97年7月21日自上開帳戶內領出現金15 萬元
      ，足見證人張耀徽上開證詞應非臨訟虛構，堪以採信。再
      衡情告訴人許振隆如明知本案支票非其合法取得之物，焉
      會猶持之向知悉其真實身分之證人張耀徽調現，而自曝其
      非法取得本案支票行為之理？以上，足認告訴人許振隆所
      述應為真實，則被告於指訴告訴人竊取本案支票云云，則
      屬不實。
（二）且被告於原審另案時陳述：「本案支票係97年7月29日於
      家中開立的，當時李文萍在身旁，她有看到我開票及把票
      撕下來放在包包內。之後我就帶著包包與李文萍及小孩，
      一起到鍋貼店與許振隆夫妻及小孩碰面，一起到外面吃飯
      。當天去外面吃飯前，我與許振隆曾先進入鍋貼店的休息
      室，之後才到外面吃飯。97年8月3日李文萍說票已經開了
      而且沒有拿給許振隆，應該要把支票撕毀，把票號記載存
      根欄上面，我才打開包包發現支票不見了。」云云（詳98
      年度易字第313號卷第103、107、109頁），依上被告所述
      ，其原將本案支票放在背包內遭竊，然被告背包內尚有錢
      包、菸等其他雜物，若竊嫌要竊取被告之財物，當將整個
      背包取走，豈有僅竊取支票而已？是上開所述，即有可疑
      。另再與證人即被告之配偶李文萍所證稱：「97年7月29
      日我與伍振龍及小孩，到鍋貼店門口與許振隆夫妻及小孩
      碰面後，沒有進入鍋貼店內，就直接一起到外面吃飯。97
      年7月29日要出門與許振隆碰面前，我沒有看到伍振龍開
      支票，也沒有看見伍振龍撕下支票。後來在97年8月3日，
      我問伍振龍有無借票給許振隆，伍振龍說沒有，我問伍振
      龍票有無開立，伍振龍說有，我就說票沒有借給許振隆是
      否要作廢，伍振龍就去翻包包，才發現票不見了。」等語
      （詳同上卷第87、90、92、94、97頁），二人就本案支票
      之開票過程、發現支票不見所述情節亦不一致，益證被告
      所述即有不實。
（三）再被告復稱：「97年8月4日其與陳文輝一起到鍋貼店找許
      振隆，問許振隆有無拿走本案支票，許振隆說他沒有拿，
      當時陳文輝都有在場聽聞。」云云（詳98年度易字第313
      號卷第147頁），然證人陳文輝卻證稱：「97年8月4日跟
      伍振龍一起去鍋貼店找許振隆之前，我沒有聽伍振龍講過
      他有兩張支票不見了的事情，伍振龍也沒有說找許振隆是
      為了要問他不見了的那兩張支票的事情，他只有說為了錢
      的事情去找許振隆。我跟伍振龍到鍋貼店碰到許振隆以後
      ，在伍振龍跟許振隆正式談他們兩個人之間的金錢問題時
      ，我人不在他們旁邊，在我離開讓他們兩個人自己交談之
      前，他們兩個人還沒有談到二人間的金錢糾紛內容。在他
      們兩個開始談金錢糾紛內容以後，我沒有走近他們身邊聽
      他們談話的內容，他們兩人談完以後，我才跟他們接觸，
      這時他們並沒有繼續談他們的糾紛內容。當天的整個過程
      中，我都沒有聽到伍振龍問許振隆有無拿走他兩張不見了
      的票的事情。」等語（詳同上卷第153至154頁），亦證被
      告所述之內容與實情不符。雖證人何朝欽於本院審理時到
      庭證述：我們這邊有阿輝、伍振龍還有我去鍋貼店找老闆
      的弟弟，鍋貼店那邊是由老闆及他的弟弟和我們談，伍振
      龍有告訴我去鍋貼店是為了什麼事，就是要去找鍋貼店的
      弟弟，要去問錢跟票的事情，伍振龍說鍋貼店的弟弟有欠
      他錢，伍振龍他票不見了，去問鍋貼店的弟弟有沒有拿，
      我們在外面煎鍋貼的地方談了二、三十分鐘，就錢的金額
      在爭執，票的部分許振隆說他沒有拿，問他做什麼等語（
      詳本院100年1月19日審判筆錄第4至6頁），然告訴人許振
      隆於本院審理時到庭就何朝欽之證詞陳稱：證人何朝欽所
      述全部不是事實，被告是和綽號阿慶的以及陳文輝共三人
      一起來的，何朝欽有來過一次，何朝欽是和伍振龍一起來
      ，李文萍坐在車上，伍振龍跟何朝欽一起走下來等語（詳
      本院100年1月19日審判筆錄第12頁），依告訴人許振隆上
      開證述，證人何朝欽非當次與陳文輝、被告一同前往鍋貼
      店之人，且證人陳文輝於原審另案已證述當日是其和被告
      及另一個人小靜（音同）一同前往，則證人何朝欽是否為
      當時陪同被告及陳文輝一同前往鍋貼店之人，已非無疑；
      再者，證人即許振隆之兄許振忠於原審另案亦證述：我沒
      有在鍋貼店裡面看見或聽見許振隆跟伍振龍之間在談一些
      金錢借貨或借票的事等語（詳98年度易字第313號卷第83
      頁），與證人何朝欽所證述：曾與鍋貼店老闆及其弟弟談
      等語，亦有出入，而證人何朝欽所證述之談論地點亦與證
      人陳文輝於原審另案所證述者不一致；又證人何朝欽對於
      何時到宜蘭玩此等與己身有關之事項，於本院證述無法記
      得確實時間，卻能清楚記得告訴人當時之應答，實亦與常
      理有違；此外，被告於原審另案審理時針對該日之談話內
      容，係證述：「（問：你找到許振隆以後，針對那兩張不
      見的票，你跟許振隆之間有何談話內容？）問他那兩張不
      見的票有無在他那邊，許振隆說沒有在他那邊」、「（問
      ：所謂許振隆說沒有在他那邊的意思是他從來沒有跟你拿
      過那兩張票，還是現在票不在那邊？）他的意思是他沒有
      跟我拿過那兩張不見的票。」（詳98年度易字第313號卷
      第147頁），細繹上開證述，關於許振隆沒有跟被告拿過
      那兩張不見的票之證述，是被告針對許振隆的回答加以闡
      述，然證人何朝欽對於許振隆當日所言，不僅和被告所言
      不一致，且就被告尚須闡述許振隆語意之部分，證人何朝
      欽卻能清楚回答，顯係有所迴護，是證人何朝欽之上開證
      述，無法據為有利於被告之認定，併此敘明。
（四）復依被告所陳稱其住在宜蘭縣三星鄉○○路30之16號，而
      上開2紙支票於97年7月29日在上址住處簽發後撕下，於97
      年8月3日在住處發現不見，其不知道支票是許振隆拿走的
      ，其係在97年9月8日礁溪分局通知前往製作筆錄時才知道
      等語（詳原審卷第48、49頁）。惟被告於97年8月3日發現
      本案2紙支票不見，竟遲至97年8月12日始至玉山銀行羅東
      分行辦理掛失止付，已與常情不符。且被告住在三星鄉，
      並於住處發現支票不見，竟於掛失止付時，在遺失票據申
      報書之「票據喪失日期及地點」欄上填載於「97、7月在
      羅東遺失」，而非填載「97年8月」及「三星」，足徵被
      告在辦理掛失止付前，應記得該2紙支票已在羅東交予許
      振隆，否則當不會如此之填載。而其如此之填載，當係為
      免除票據債務人之付款責任。
（五）被告另謂：許振隆於97年7月29日向其借支票，且要還之
      前欠其之現金12萬元及支票10萬元之借款，惟因許振隆未
      返還錢，故當日未借支票予許振隆等語。然如許振隆無錢
      返還前欠被告之借款，僅需請求緩期清償前債，當無再向
      被告借票向他人調現之理，是被告上開所辯，係難採憑。
（六）至被告辯稱其不缺錢云云，惟查：
   1、被告於97年7月間擔任網路職棒簽賭之組頭，非法經營網
      路職棒簽賭之事實，已分據證人即許振隆之兄許振忠、證
      人李文萍於原審另案證述明確（詳98年度易字第313號卷
      第79至82、86、89頁）。而經營網路職棒簽賭之組頭，因
      賭輸須付出鉅額彩金，以致一時週轉不靈而須向人借錢，
      甚至因而倒閉逃逸之情形所在多有，亦為眾所周知之事實
      。因此，被告於97年7月間，因經營網路職棒簽賭，一時
      週轉不靈而須持票向他人調現之情形，於事理上並非毫無
      可能。
   2、證人即被告之姊伍若蘭雖於偵查中證稱：伊與被告合夥經
      營與「一生一世珠寶銀樓」，被告並不缺錢，不會開票請
      人調現云云（詳97年度偵字第3912號卷第68頁），然依宜
      蘭縣政府營利事業登記證所載（詳同上卷第30頁），「一
      生一世珠寶銀樓」係由負責人伍若蘭獨資經營，則證人伍
      若蘭所稱與被告合夥經營「一生一世珠寶銀樓」是否屬實
      ，已非無疑？況且，即便被告確與證人伍若蘭合夥經營「
      一生一世珠寶銀樓」，被告亦無法任意支配「一生一世珠
      寶銀樓」之資產。再者，證人伍若蘭並不知道被告另有經
      營網路職棒簽賭，其根本不知被告經營網路職棒簽賭業務
      之實際狀況及資金流動需求情形，是依其證詞內容，顯無
      法排除被告因經營網路職棒簽賭一時週轉不靈而須持票向
      人調現之可能性。
   3、被告所有之臺灣銀行定期存款存摺上係記載被告於97年9
      月24日有一筆利率為18%之定存278,900元（到期日99年9
      月24日，詳97年度偵字第3912號卷第34至35頁）；被告所
      有之玉山銀行活期存款存摺、往來對帳單、支存戶交易資
      料影本上則記載被告於該帳戶之資金進出情形（詳同上卷
      第36至64頁）。然上開文件之記載內容，均不足以證明被
      告於97年7月間確實有充裕之資金（依上開玉山銀行存摺
      之記載，被告於97年7月間於該帳戶內之結存資金並未超
      過10萬元），更不足以排除被告可能因經營網路職棒簽賭
      一時週轉不靈而須持票向他人調現之可能性（被告若可向
      人週轉應急，自不可能領出前揭臺灣銀行定存而犧牲18%
      之優惠利率）。
（七）至於被告、告訴人於97年12月2日至法務部調查局接受測
      謊鑑定，經測謊鑑定人判讀相關之測謊鑑定圖譜後，判定
      告訴人稱：「其未從伍振龍背包內拿走兩張系爭支票」、
      「其未偷伍振龍之兩張系爭支票」，均呈現「情緒波動之
      反應」，研判「有說謊」；被告稱「其未將兩張系爭支票
      交給許振隆調錢」、「其未將兩張系爭支票交給許振隆」
      ，均呈現「無情緒波動之反應」，研判「未說謊」乙情，
      固有法務部調查局97年12月5日調科參字第09700501630號
      測謊報告書及所附之測謊過程參考資料等文件可佐（詳97
      年度偵字第3912號卷第80至105頁）。然測謊鑑定之原理
      ，係依一般人在說謊時，會產生遲疑、緊張、恐懼、不安
      等心理波動現象，以科學方法，由鑑定人利用測謊儀器，
      將受測者之上開情緒波動反應情形加以記錄，用以分析判
      斷受測者之供述是否違反其內心之真意而屬虛偽不實。而
      測謊之鑑驗，既係就受測人對相關事項之詢答，對應其神
      經、呼吸、心跳等反應而判斷，但一般人於測謊時發生類
      似遲疑、緊張、恐懼、不安等心理波動現象之原因可能有
      多種，例如身體疾病、生理不適、情緒激動、精神亢奮、
      身心疲累等等，未必絕對係出於說謊所致，亦即測謊鑑驗
      結果有時亦因受測人上開生理、心理因素而受影響，測謊
      鑑驗之結果既會受到受測人之生理、心理因素而受影響，
      且人的行為、思想又無法量化，則測謊自不能如物理、化
      學試驗般獲得絕對之正確性，因此，測謊之結果應係有其
      他可資信賴之積極或消極證據存在之情形下，作為補強證
      據證明力參考之用，而非可作為判斷事實之唯一及絕對之
      憑證。本件情形，被告所述不實，業如上述，其所述有利
      於己部分，則無其他可資信賴之證據，則上述之測謊結果
      自不得作為判斷事實之唯一及絕對之憑證，不能僅以被告
      通過測謊，即為其未為不實陳述之認定。
（八）被告先前就本案支票以遺失為由申報掛失，嗣經證人張耀
      徽提示未獲兌現，由宜蘭縣政府警察局礁溪分局就被告是
      否涉嫌未指定犯人誣告罪調查，且被告於臺灣宜蘭地方法
      院檢察署偵查中，表明對告訴人許振隆提出竊盜告訴，並
      於該案件偵查及審理中，具結後證稱未交付上開2紙支票
      予告訴人，經法院審理後，告訴人許振隆獲判無罪確定之
      事實，有上開案件自警詢以迄偵、審之全部卷宗可考，則
      被告所提出告訴顯屬不實。再者，被告於告訴人涉嫌竊盜
      案件之偵查、審理中，就關乎告訴人是否成立竊盜罪之與
      案情有關係之重要事項，一再偽稱：未曾交付上開2紙支
      票予告訴人等語，則其證述顯然不實，至屬灼然。從而，
      被告之辯解顯屬事後卸責之詞，不足採信，其犯行堪以認
      定。
三、核被告所為，係犯刑法第169條第1項之誣告罪、第168條之
    偽證罪。被告最初雖指支票遺失，未指定犯人，但旋明確指
    許振隆竊盜，其未指定犯人誣告，為高度重罪之指名犯人誣
    告所吸收，不再論以未指定犯人誣告罪。又誣告罪為妨害國
    家審判權之罪，被告先後於97年8月12日在玉山銀行羅東分
    行以本案支票於97年7月間遺失為由，填具遺失票據申報書
    ，辦理票據掛失止付，請該管公務員轉送司法警察機關協助
    偵查侵占遺失物罪嫌，及同年10月16日在臺灣宜蘭地方法院
    檢察署指稱許振隆竊取本案支票，係於密切接近之時間實施
    ，侵害一個國家司法權之法益，依一般社會觀念，在時間差
    距上，難以強行分開，在刑法評價上，以視為數個舉動之接
    續施行，合為包括之一行為予以評價，較為合理，故屬接續
    犯，而為實質上一罪。另其先後2次就同一案件接續在偵查
    及審理中為虛偽之證述，實施侵害同一法益之行為，各行為
    之獨立性極為薄弱，且係基於同一偽證之目的，依一般社會
    健全觀念，在時間差距上，難以強行分開，應視為數個舉動
    之接續施行，合為包括之一行為予以評價，屬接續犯。被告
    所犯上開誣告及偽證二罪間，犯意各別，罪名不同，應予分
    論併罰。
四、原審認被告罪證明確，適用刑法第169條第1項、第168條、
    第51條第5款，並審酌被告為免除債務人付款責任，且為達
    使許振隆受刑事處分目的更進而偽證，不僅浪費司法資源，
    更構陷人犯罪，且犯後尚否認犯行之態度，所為實不足取，
    以及犯罪所生之危險或損害等一切情狀，分別量處誣告罪有
    期徒刑四月，偽證罪有期徒刑四月，並定其應執行之刑有期
    徒刑六月，核其認事用法並無違誤，量刑亦屬妥適，被告上
    訴否認犯罪，為無理由，應予駁回。
據上論斷，應依刑事訴訟法第368條，判決如主文。
本案經檢察官吳國南到庭執行職務。
中    華    民    國   100    年    1     月    26    日
                  刑事第一庭  審判長法  官  葉騰瑞
                                    法  官  彭政章
                                    法  官  莊明彰
以上正本證明與原本無異。
如不服本判決，應於收受送達後10日內向本院提出上訴書狀，其
未敘述上訴之理由者並得於提起上訴後10日內向本院補提理由書
（均須按他造當事人之人數附繕本）「切勿逕送上級法院」。
                                    書記官  王韻雅
中    華    民    國   100    年    1     月    26    日